【裁判字號】    97,上訴,1346
【裁判日期】    970813
【裁判案由】    違反水土保持法
【裁判全文】
臺灣高等法院臺中分院刑事判決        97年度上訴字第1346號
上  訴  人
即  被  告  丙○○
選任辯護人  陳沆河律師
上列上訴人因違反水土保持法案件，不服臺灣南投地方法院97年
度訴字第371號中華民國97年5月8日第一審判決(起訴案號：臺灣
南投地方法院檢察署97年度偵字第49號），提起上訴，本院判決
如下：
    主    文
上訴駁回。
    犯罪事實
一、丙○○明知坐落南投縣信義鄉○○段 784、786、787地號等
    國有土地及坐落同段 785地號之辜王秀春所有土地，均係山
    坡地，未經調查規劃，依水土保持技術規範實施水土保持之
    處理與維護，不得擅自開挖整地，且其對上開 4筆土地並無
    合法之使用權源，竟基於在公有及私人山坡地擅自開挖整地
    之犯意，於民國96年 8月28日15時許，雇用不知情之廖國裕
    在現場督工、不詳姓名年籍之成年工人駕駛挖土機，在上開
    4筆土地如附圖編號A、B、C、D所示面積共計1,702平方公尺
    之土地開挖整地並開闢便道，供其載運砂石之用，致地表裸
    露，破壞原本水源涵養之功能，若遇豪雨將有發生水土流失
    之虞，而於尚未發生水土流失結果時，旋為上開 784地號土
    地承租人乙○○於96年11月13日向臺灣南投地方法院檢察署
    具狀提出刑事告訴而查獲上情。
二、案經臺灣南投地方法院檢察署檢察官偵查起訴。
    理    由
一、證據能力方面：證人廖國裕、谷瑞英、全茂林、金秋漢、曾
    凱鑫、林瑋志於檢察官事務官調查中所為之證言，固屬被告
    以外之人於審判外之陳述，然本案當事人於本院調查證據時
    ，就該等證言之證據能力並未聲明異議，依刑事訴訟法第15
    9條之5第2項規定，視為有同條第1項之同意，且本院審酌上
    開詢問筆錄作成時之情況，並無證明力過低或違法取得之情
    形，且屬證明犯罪事實所必要，以之為證據，應屬適當，依
    刑事訴訟法第159條之5第 2項規定，均有證據能力，自得作
    為證據。
二、訊據上訴人即被告丙○○坦承於前揭時地雇工開挖整地並開
    闢便道等事實，惟矢口否認有何犯行，辯稱：因颱風過後，
    道路不平，經地主同意後，方清除污泥，將道路弄平，作簡
    易堤防，以利村民通行云云。經查：
  (一)上開犯罪事實，業據被告於檢察事務官調查時坦承：開挖
      地點之前係斜坡，用挖土機將斜坡的上方處挖起後，填平
      下方處，未經土地所有權人或主管機關之同意等語（見偵
      查卷第21、22頁）；於原審亦認罪，並坦承：那地方以前
      是河床，我去整地，本來是有點坡度，我請怪手把它整平
      ，讓砂石車可以經過等語（見原審卷第12、24、25頁），
      並經證人廖國裕證述：丙○○於96年 8月28日15時許，僱
      用不知情之姓名年籍不詳成年工人駕駛挖土機，開挖勘驗
      現場照片所示的道路，並叫我在現場看，我全程在場，待
      到整條路都挖通，怪手將斜坡剷平，丙○○於開挖時不知
      道地主是誰，交代我如果地主有來，打電話跟他講一聲，
      挖土機將道路挖通後，就開到丙○○的砂石場等語（見97
      年度偵字第49號偵查卷第40、41頁）；證人谷瑞英證述：
      被告未經同意即在青雲段 784地號開路，該地之前是斜坡
      ，沒有路，被告雇用挖土機，挖成一條路等語（見96年度
      他字第728號偵查卷第17頁、97年度偵字第49號偵查卷第4
      3頁)；證人全茂林證述：該處之前沒有路，開挖前是斜坡
      等語（見97年度偵字第49號偵查卷第42頁）；證人即青雲
      派出所員警金秋漢證稱：該道路開挖前是斜坡等語（見97
      年度偵字第49號偵查卷第43頁）；證人即第四河川局駐警
      曾凱鑫證述：比對發現現況有往外推至河川區域線內，開
      挖的道路有一半在河川區域線內等語（見97年度偵字第49
      號偵查卷第59頁）明確，足見被告自白未經土地所有權人
      或主管機關之同意，即進行開挖、整平上開土地，供砂石
      車通行等情，確與事實相符。
  (二)坐落南投縣信義鄉之全部土地於86年間業經公告為山坡地
      一節，有南投縣政府86年10月13日86投府農水字第141812
      號函在卷可憑（見97年度偵字第49號偵查卷第30、31頁）
      。又坐落南投縣信義鄉○○段784、786、787地號等3筆土
      地均為國有土地，坐落同段 785地號土地則為辜王秀春所
      有，而上開 4筆土地經人開挖整地並開闢便道，其範圍如
      附圖編號A、B、C、D所示面積共計 1,702平方公尺等情，
      有土地登記公務用謄本在卷可憑（見同上偵查卷第10至13
      頁），並經臺灣南投地方法院檢察署檢察事務官於96年10
      月 6日至現場勘驗且囑託南投縣水里地政事務所派員實施
      測量無誤，製有勘驗筆錄、土地複丈成果圖及現場照片在
      卷足佐(見96年度他字第728號偵查卷第22、23頁、97年度
      偵字第49號偵查卷第5至8、14頁）。
  (三)如附圖編號A、B、C、D所示土地，經人開挖致地表裸露，
      破壞原本水源涵養之功能，若遇豪雨將有發生水土流失之
      虞一節，業經證人即南投縣政府農業處山坡地管理科人員
      林瑋志證述明確（見97年度偵字第49號偵查卷第66頁）。
      參諸臺灣南投地方法院檢察署檢察事務官96年10月 6日現
      場勘驗及南投縣政府96年11月22日會勘現場所拍攝之照片
      （見同上偵查卷第5至8頁、96年度他字第728號偵查卷第3
      2至40頁)，現場經開挖便道之土地，確實土石裸露，邊坡
      並無何任植栽或堤防設施，甚至有些許土石滑落路旁，足
      見被告開挖土地之行為，有使土石流失之虞。又被告於開
      挖、整平土地時，並不知地主係何人，亦未經地主或主管
      機關同意，目的係供砂石車通行等情，業如前述，足見被
      告辯稱經地主同意後，方清除污泥，將道路弄平，作簡易
      堤防，以利村民通行云云，顯係臨訟編造，委無可取。又
      被告於本院所提出之照片與上開現場勘驗、會勘所拍攝之
      情形不符，且屬甚為低矮之小石坡，實難認具防洪或水土
      保持之功能，自無從執為有利被告之認定。另本件被告不
      知地主係何人，亦未經地主或主管機關同意等事證甚明，
      其聲請傳喚證人吳柏儒、乙○○，核無調查之必要，附此
      斂明。
  (四)綜上所述，被告在公有及私人山坡地未經同意擅自開挖整
      地，致生水土流失未遂之犯罪事證已臻明確，所辯乃畏罪
      卸責之詞，無可採信，其犯行洵堪認定，應依法論罪科刑
      。
三、按水土保持法第32條第 1項之在公有、私人山坡地未經同意
    擅自開挖，致生水土流失罪，為實害犯，以發生水土流失之
    結果為必要。本件依現場勘驗筆錄及照片顯示，如附圖編號
    A、B、C、D所示土地，雖經被告開挖致地表裸露，然尚未發
    生水土流失之結果，是核被告所為，係犯水土保持法32條第
    4項、第1項之在公有及私人山坡地未經同意擅自開挖整地，
    致生水土流失未遂罪。被告雇用廖國裕及不知情之姓名年籍
    不詳成年工人駕駛挖土機，在如附圖編號A、B、C、D所示土
    地開挖整地並開闢便道，係間接正犯。被告擅自開挖整地，
    尚未生水土流失之結果，應屬未遂犯，爰依法減輕其刑。被
    告所為雖同時符合山坡地保育利用條例第34條第4項、第1項
    之犯罪要件，然水土保持法第32條第4項、第1項，為山坡地
    保育利用條例第34條第4項、第1項之特別規定，依特別法優
    於普通法之法規競合關係，僅論以水土保持法第32條第 4項
    、第1項之罪。
四、原審法院因認被告之罪證明確，適用水土保持法第32條第 4
    項、第1項，刑法第11條前段、第25條第2項、第41條第 1項
    前段等規定，並審酌被告全無視法令禁制，擅自開挖土地，
    破壞地貌，致產生水土流失之危險，暨犯後態度等一切情狀
    ，量處有期徒刑 4月，並諭知易科罰金之折算標準，復說明
    被告所使用之挖土機，非其所有，不宣告沒收。核其認事用
    法均無違誤，量刑亦屬妥適，應予維持。被告上訴翻異前詞
    否認犯罪，指摘原判決不當，為無理由，應予以駁回。
五、據上論斷，應依刑事訴訟法第368條，判決如主文。
本案經檢察官甲○○到庭執行職務。
中    華    民    國    97    年    8     月    13    日
            刑事第六庭    審判長法  官  李  文  雄
                                法  官  林  靜  芬
                                法  官  張  恩  賜
以上正本證明與原本無異。
如不服本判決應於收受本判決後10日內向本院提出上訴書狀，其
未敘述上訴理由者，並得於提起上訴後10日內向本院補提理由書
狀（均須按他造當事人之人數附繕本）「切勿逕送上級法院」。
                                書記官  陳  如  慧
中    華    民    國    97    年    8     月    13    日
附錄論罪科刑法條
水土保持法第32條：
在公有或私人山坡地或國、公有林區或他人私有林區內未經同意
擅自墾殖、占用或從事第八條第一項第二款至第五款之開發、經
營或使用，致生水土流失或毀損水土保持之處理與維護設施者，
處六個月以上五年以下有期徒刑，得併科新臺幣六十萬元以下罰
金。但其情節輕微，顯可憫恕者，得減輕或免除其刑。
前項情形致釀成災害者，加重其刑至二分之一；因而致人於死者
，處五年以上十二年以下有期徒刑，得併科新臺幣一百萬元以下
罰金；致重傷者，處三年以上十年以下有期徒刑，得併科新臺幣
八十萬元以下罰金。
因過失犯第一項之罪致釀成災害者，處一年以下有期徒刑，得併
科新臺幣六十萬元以下罰金。
第一項未遂犯罰之。
犯本條之罰者，其墾殖物、工作物、施工材料及所使用之機具沒
收之。


司法院資訊處製作；財團法人民間司法改革基金會備份。
